ACORDAO-COMPLETO-2426945

ACÓRDÃO 2548/2020 ATA 36/2020 - PLENÁRIO

VISTOS, relatados e discutidos estes autos que tratam de monitoramento do subitem 9.5 do Acórdão 754/2017-TCU-Plenário, proferido no TC Processo 023.884/2015-0, relativo a relatório de auditoria na Confederação Brasileira de Basketball (CBB) ;
		ACORDAM os Ministros do Tribunal de Contas da União, reunidos em Sessão de Plenário, ante as razões expostas pelo Relator, em considerar cumpridas as determinações do Acórdão 754/2017-TCU-Plenário, arquivar os autos e dar ciência desta deliberação à Confederação Brasileira de Basketball (CBB) .

Monitoramento de determinação expedida no bojo de auditoria realizada para verificar a regularidade da aplicação dos recursos da Lei Agnelo-Piva.

Confederação Brasileira de Basketball (CBB).

3. Interessado: Tribunal de Contas da União. 
2. Responsável: Guy Rodrigues Peixoto Junior (XXX.411.662-XX).

13.1. Ministros presentes: Ana Arraes (na Presidência), Walton Alencar Rodrigues, Benjamin Zymler, Augusto Nardes, Aroldo Cedraz, Bruno Dantas e Vital do Rêgo (Relator).
13.2. Ministro-Substituto convocado: Marcos Bemquerer Costa.
13.3. Ministros-Substitutos presentes: André Luís de Carvalho e Weder de Oliveira.

VITAL DO RÊGO

Trata-se do monitoramento do subitem 9.5 do Acórdão 754/2017-TCU-Plenário, proferido no TC Processo 023.884/2015-0, relativo a relatório de auditoria na Confederação Brasileira de Basketball (CBB) para verificar a regularidade da aplicação dos recursos da Lei Agnelo-Piva, a seguir transcrito (peça 2) :
9.5. determinar à Confederação Brasileira de Basketball, com fundamento no artigo 250, inciso II, do Regimento Interno do TCU (RITCU) , que: 
9.5.1. apresente a este Tribunal, no prazo de 60 dias, plano de ação com vistas a adotar procedimentos para sanear a recorrência das seguintes irregularidades, devendo conter, no mínimo, as medidas que serão adotadas, os responsáveis pelas ações e o prazo previsto para a sua implementação; 
9.5.1.1. descumprimento do item 5 e demais disposições do Manual de Compras da IN COB 01/2014, atualmente substituída pela IN COB 1/2015, por realizar aquisições em valor superior a R$ 25.000,00, não precedidas por pregão eletrônico; 
9.5.1.2. realização de cotações de preço em desobediência ao item 5.3 da IN COB 1/2014;
9.5.1.3. pagamento a servidor ou empregado público com recursos provenientes da Lei 9.615/1998, em desacordo com o artigo 24, § 2º do Decreto 7.984/2013 e com o item 16 da IN COB 1/2014; 
9.5.2. observe todos os procedimentos descritos na IN COB 1/2015 quando da realização de despesas com recursos públicos atinentes à Lei 9.615/1998, bem como estabeleça rotinas a fim de comprovar, para cada item adquirido, a apresentação de no mínimo três cotações ou orçamentos apresentados por cada participante do processo seletivo, nos termos exigidos no item 5.3 da retrocitada instrução normativa do COB; 
9.5.3. abstenha-se de realizar pagamentos a empregados ou servidores públicos com recursos provenientes da Lei 9.615/1998, a qualquer título, em obediência ao artigo 24, § 2º do Decreto 7.984/2013, comprovando a este Tribunal as medidas adotadas no prazo de 15 (quinze) dias; (grifamos) 
No âmbito da Secretaria de Controle Externo do Trabalho e Entidades Estatais (Secex-Trabalho) , foi elaborada a instrução à peça 69, a seguir transcrita com os ajustes de forma pertinentes, cujo encaminhamento foi encampado pelo dirigente da unidade (peça 70) :
Diligência, prorrogação de prazo e audiência.
A fim de monitorar o cumprimento do item 9.5 do Acórdão 754/2017-TCU-Plenário (TC  Processo 023.884/2015-0) , por delegação de competência, o diretor da 3ª Diretoria Técnica da Secretaria de Controle Externo do Trabalho e Entidades Paraestatais (SecexTrabalho/DT3) determinou a expedição de diligência à CBB, cumprida pelo Ofício 0987/2019-TCU/SecexTrabalho, recebido pela Confederação em 20/9/2019 (peças 3-5) . 
A entidade, por meio de seus advogados, solicitou prorrogação de prazo por 90 (noventa) dias (peças 6-7) , o que foi concedido pelo Ministro-Relator Vital do Rêgo (peça 9) . O novo prazo venceu em 7/1/2020, sem que fosse encaminhada qualquer resposta. 
Já após passados 60 (sessenta dias) do vencimento do novo prazo de diligência, ou seja, 165 (cento e sessenta e cinco) dias após o recebimento da diligência pela CBB, ainda sem qualquer resposta, por delegação de competência, o diretor da SecexTrabalho/DT3, determinou a realização de audiência do presidente da CBB, Sr. Guy Rodrigues Peixoto Junior, XXX.411.662-XX, pelo não-atendimento tempestivo da diligência, mesmo após concedida prorrogação de prazo por 90 (noventa) dias pelo Ministro-Relator (peças 10-22) .
A resposta da CBB, trazida aos autos por meio de seu presidente e seus advogados em 5/6/2020 (peças 25-65) , é a seguir analisada, em relação a cada uma das determinações do monitorado item 9.5 do Acórdão 754/2017-TCU-Plenário (TC Processo 023.884/2015-0) .
Determinação 9.5.1. apresentação, no prazo de 60 dias, de plano de ação com vistas a sanear a recorrência das irregularidades descritas nos subitens 9.5.1.1, 9.5.1.2 e 9.5.1.3. 
O presidente da CBB, juntamente com seus advogados constituídos, informa que busca desde outubro de 2019 os documentos referentes ao processo administrativo em questão, mas que muitos documentos não foram localizados. Relembra que a entidade foi presidida pelo Sr. Carlos Boaventura Correa Nunes, de 2009 a março de 2017, e afirma estar se esforçando para corrigir erros do passado. Afirma que a gestão da CBB também está sendo tratada no âmbito do Poder Judiciário e que já solicitou ao Comitê Olímpico Brasileiro (COB) a instauração de processo de Tomada de Contas Especial (TCE) (peça 25, fls. 2-3) .
1.1. Documentação do Poder Judiciário 30ª Câmara Cível do Tribunal de Justiça do Estado do Rio de Janeiro (TJRJ) , processo 5076159-60.2019.4.02.151 (peça 26) ;
Remete-se, ainda, às ações do TCU e à atuação de auditoria independente. Afirma que esta Corte tem pleno conhecimento da mudança de postura na gestão da CBB e que todas as irregularidades identificadas em fiscalizações anteriores dizem respeito à gestão do Sr. Carlos Boaventura Correa Nunes. Quanto à atuação de auditoria independente, informa a contratação da empresa especializada BDO, para o diagnóstico inicial sobre a situação financeiro-administrativa da entidade, do qual resultou o plano estratégico para o período 2017-2020, periodicamente revisto. Afirma, por fim, que a atual gestão da CBB segue rigorosamente os princípios da Administração Pública, o que pretende demonstrar juntando aos autos os relatórios de gestão de 2017 e 2018. Referencia, ainda, a adoção de medidas administrativas e a edição de outros normativos internos alinhados ao mesmo propósito (peça 25, fls. 4-6) . 
1.2. Relatório de Fiscalização 186/2018, prolatado no processo TC Processo 015.641/2018-0 (peças 27-29) ; 
1.3. Relatório de auditoria independente BDO (peças 30-32) ;
1.4. Plano estratégico para o período 2017-2020 (peças 33-34) 
1.5. Relatório de gestão 2017 (peça 35) ;
1.6. Relatório de gestão 2018 (peças 36-43) ;
1.7. Código de Ética e Conduta (peça 59) ; 
1.8. Funcionamento do serviço de Ouvidoria (peça 60) ;
1.9. Novo Estatuto Social (peças 61-64) ; e
1.10. Regimento Interno do Conselho de Administração (peça 65) .
Alega, por fim, não haver qualquer negligência da parte da atual gestão da CBB no atendimento às determinações do TCU e que toda a dificuldade em prestar as informações decorre de problemas causados pela administração anterior (peça 25, fls. 7-8) . 
Determinação 9.5.2. observância dos procedimentos da IN COB 1/2015 na realização de despesas com recursos da Lei 9.615/1998 e apresentação de três cotações ou orçamentos. 
O presidente da CBB, juntamente com seus advogados constituídos, informa que implementou o departamento de licitação da entidade em maio de 2018 e realizou o primeiro pregão eletrônico em junho do mesmo ano. Já havendo sido realizado pregões para contratação de agências de viagens, alimentação, contabilidade, impressão, telefonia e internet. Destaca que o manual da CBB estatui a obrigação de a entidade realizar cotações com três fornecedores, mesmo não sendo um órgão ou entidade da Administração Pública (peça 25, fl. 6) .
1.11. Procedimentos de pregão eletrônico e contratação (peças 45-46, 48-58) ; e
1.12. Norma de cotação e contratação (peça 47) .
Determinação 9.5.3. fim dos pagamentos a qualquer título a empregados ou servidores públicos com recursos da Lei 9.615/1998, comprovando as medidas adotadas em 15 (quinze) dias.
O presidente da CBB, juntamente com seus advogados constituídos, afirma que a entidade não mais contrata empregados ou servidores públicos nem realiza pagamentos de qualquer tipo em seu favor. Junta os relatórios de Recursos Humanos (RH) , disponíveis na página da confederação na Rede Mundial, a qual também conta com o portal da transparência da instituição (peça 25, fl. 5) .
1.13. Relatórios de pagamento de RH (peça 44) 
Análise: descumprimento da determinação 9.5.1, cumprimento da determinação 9.5.2, cumprimento parcial da determinação 9.5.3, ausência de justificativa para o atraso na resposta à diligência.
Analisando-se a documentação apresentada, confirma-se o total descumprimento da determinação 9.5.1. Esta tratava de um plano de ação a ser elaborado pela atual gestão da CBB, o que constou claramente do monitorado Acórdão 754/2017-TCU-Plenário (TC Processo 023.884/2015-0) . A decisão foi notificada à confederação por meio do Ofício 0633/2017-TCU/Secex-MG (peça 67) , recebido na entidade no dia 8/5/2017, conforme aviso de recebimento (peça 68) , em plena gestão do atual presidente. De acordo com consulta ao Sistema CNPJ da Receita Federal do Brasil, a gestão do Sr. Guy Rodrigues Peixoto Junior (CPF XXX.411.662-XX) à frente da Confederação Brasileira de Basketball (CNPJ 34.265.884/0001-28) teve início em 20/4/2017. Não merece prosperar, por isso, a essência da alegação do gestor, consistente na atribuição de responsabilidade ao seu antecessor.
Quanto às medidas administrativas adotadas e aos normativos concebidos, são sem dúvida um passo relevante no aperfeiçoamento da gestão. Mas em nada atendem ao comando deste Tribunal, o qual permanece negligenciado há mais de três anos, anos esses todos sob a gestão do Guy Rodrigues Peixoto Junior (CPF XXX.411.662-XX) . Deve ser considerada descumprida a determinação constante do subitem 9.5.1 do Acórdão 754/2017-TCU-Plenário (peça 1) . Propõe-se a aplicação da multa prevista na Lei 8443/92, art. 58, inc. IV, pelo não atendimento sem causa justificada à decisão do Tribunal.
As informações apresentadas permitem concluir pelo cumprimento da determinação do subitem 9.5.2 e pelo cumprimento parcial da determinação 9.5.3, ambas do Acórdão 754/2017-TCU-Plenário (peça 1) . No caso desta última, o cumprimento se dá de forma parcial haja vista o não-atendimento, pelo presidente da CBB, da apresentação de medidas adotadas no prazo de quinze dias, prazo este vencido também há mais de três anos. 
Finalmente, não se verifica justificativa para o não-atendimento tempestivo da diligência consistente no Ofício 0987/2019-TCU/SecexTrabalho, recebido pela Confederação em 20/9/2019 (peças 3-5) . Como visto, a CBB, por meio de seus advogados, solicitou prorrogação de prazo por 90 (noventa) dias (peças 6-7) , o que foi concedido pelo Ministro-Relator Vital do Rêgo (peça 9) . O novo prazo venceu em 7/1/2020, sem que fosse encaminhada qualquer resposta. Somente após passados 60 (sessenta dias) do vencimento do novo prazo de diligência, ou seja, 165 (cento e sessenta e cinco) dias após o recebimento da diligência pela CBB, houve a convocação do responsável em audiência (peça 10) . 
As razões apresentadas não se mostram hábeis a afastar a desídia do gestor no trato dado à solicitação de informações do Tribunal. Em especial por se verificar que dois dos advogados que subscrevem as razões (peça 25, fl. 8) são exatamente os mesmos que solicitaram a prorrogação ao Ministro-Relator (peças 6-7) , é dizer, estavam plenamente cientes do prazo que corria e de sua relevância. Propõe-se, por isso, sejam rejeitadas as razões de justificativa e aplicada a multa devida ao presidente da CBB, prevista na Lei 8443/92, art. 58, inc. IV, pelo não atendimento sem causa justificada à diligência do Tribunal.
Lei 8.443/92
Art. 58. O Tribunal poderá aplicar multa (...) aos responsáveis por:
 (...) 
IV - não atendimento, no prazo fixado, sem causa justificada, a diligência do Relator ou a decisão do Tribunal;
Conclusão
A análise das informações trazidas ao processo evidencia a falta de zelo da atual gestão da Confederação Brasileira de Basketball (CBB) no trato das determinações emanadas do TCU. Monitorado o Acórdão 754/2017-TCU-Plenário, verifica-se o cumprimento integral de apenas uma de suas três determinações, havendo sido negligenciada justamente a mais importante delas, consistente na elaboração de um plano de ação. Por esse motivo, deve ser a mesma considerada descumprida e reiterada, bem como aplicada multa pecuniária pelo descumprimento de decisão do Tribunal sem causa justificada.
Verifica-se, também, ausência de justificativa hábil para o atraso no atendimento à diligência deste Tribunal, mesmo após haver sido concedida prorrogação por despacho do próprio Ministro-Relator. À falta de zelo no trato das determinações desta Corte de Contas, soma-se a desídia no atendimento às suas comunicações processuais. Por esse motivo, propõe-se a rejeição das razões de justificativa apresentadas e a aplicação de multa pecuniária.
Encaminhamento
Em razão do acima exposto, elevam-se os autos à consideração superior, com vistas à apreciação das seguintes propostas:
1.14. considerar descumprida, sem causa justificada, a determinação constante do subitem 9.5.1 do Acórdão 754/2017-TCU-Plenário;
1.15. considerar cumprida a determinação constante do subitem 9.5.2 do Acórdão 754/2017-TCU-Plenário;
1.16. considerar cumprida parcialmente a determinação constante do subitem 9.5.3 do Acórdão 754/2017-TCU-Plenário;
1.17. rejeitar as razões de justificativa para o não-atendimento tempestivo à diligência do Tribunal;
1.18. aplicar multa pecuniária, nos termos da Lei 8.443/1992, art. 58, inc. IV, ao Sr. GUY RODRIGUES PEIXOTO JUNIOR (CPF XXX.411.662-XX) ; 
1.19. determinar, reiteradamente, à Confederação Brasileira de Basketball o cumprimento da determinação constante do subitem 9.5.1 do Acórdão 754/2017-TCU-Plenário; e
1.20. restituir o presente processo à Secretaria de Controle Externo do Trabalho e Entidades Paraestatais (Secex Trabalho) para continuidade do monitoramento.
	
É o relatório.

Isadora Bregman Lewkowicz (OAB/RJ 224.201), Jacqueline Tardelli Moser (OAB/RJ 185.862) e Luciano Vianna Araújo (OAB/RJ 80.725).

Não atuou.

MONITORAMENTO. DETERMINAÇÕES PARA REMESSA DE PLANO DE AÇÃO COM MEDIDAS PARA O SANEAMENTO DE IRREGULARIDADES. AUSÊNCIA DE ENCAMINHAMENTO DO PLANO, MAS COMPROVAÇÃO DA ADOÇÃO DE PROVIDÊNCIAS PARA ELISÃO DOS PRÁTICAS IMPUGNADAS. CONSIDERAR CUMPRIDAS AS DETERMINAÇÕES. ARQUIVAMENTO DOS AUTOS.

MONITORAMENTO (MON)

Secretaria de Controle Externo do Trabalho e Entidades Paraestatais (SecexTrab).

Em exame, monitoramento do subitem 9.5 do Acórdão 754/2017-TCU-Plenário, proferido no TC Processo 023.884/2015-0, relativo a relatório de auditoria na Confederação Brasileira de Basketball (CBB) para verificar a regularidade da aplicação dos recursos da Lei Agnelo-Piva.
A referida deliberação foi exarada nos seguintes termos:
9.5. determinar à Confederação Brasileira de Basketball, com fundamento no artigo 250, inciso II, do Regimento Interno do TCU (RITCU) , que:
9.5.1 apresente a este Tribunal, no prazo de 60 dias, plano de ação com vistas a adotar procedimentos para sanear a recorrência das seguintes irregularidades, devendo conter, no mínimo, as medidas que serão adotadas, os responsáveis pelas ações e o prazo previsto para a sua implementação:
9.5.1.1. descumprimento do item 5 e demais disposições do Manual de Compras da IN COB 01/2014, atualmente substituída pela IN COB 1/2015, por realizar aquisições em valor superior a R$ 25.000,00, não precedidas por pregão eletrônico; 
9.5.1.2. realização de cotações de preço em desobediência ao item 5.3 da IN COB 1/2014;
9.5.1.3. pagamento a servidor ou empregado público com recursos provenientes da Lei 9.615/1998, em desacordo com o artigo 24, § 2º do Decreto 7.984/2013 e com o item 16 da IN COB 1/2014; 
9.5.2. observe todos os procedimentos descritos na IN COB 1/2015 quando da realização de despesas com recursos públicos atinentes à Lei 9.615/1998, bem como estabeleça rotinas a fim de comprovar, para cada item adquirido, a apresentação de no mínimo três cotações ou orçamentos apresentados por cada participante do processo seletivo, nos termos exigidos no item 5.3 da retrocitada instrução normativa do COB; 
9.5.3. abstenha-se de realizar pagamentos a empregados ou servidores públicos com recursos provenientes da Lei 9.615/1998, a qualquer título, em obediência ao artigo 24, § 2º do Decreto 7.984/2013, comprovando a este Tribunal as medidas adotadas no prazo de 15 (quinze) dias; (grifamos) 
A SecexTrabalho, para verificar o cumprimento das medidas determinadas, realizou diligência à entidade. No entanto, mesmo após a concessão de prorrogação de prazo solicitada, restou sem atendimento, razão pela qual foi feita audiência do presidente da CBB, Sr. Guy Rodrigues Peixoto Junior. Dessa feita, vieram aos autos os esclarecimentos quanto às determinações.
A unidade técnica registrou, no tocante às determinações deste Tribunal, o cumprimento integral de apenas uma (subitem 9.5.2) de suas três determinações, havendo sido descumprida, sem causa justificada, a mais importante delas (subitem 5.5.1) , consistente na elaboração de um plano de ação; e, parcialmente, aquela inserta no subitem 9.5.3.
Em relação ao subitem 9.5.1, o órgão instrutivo ressaltou que, apesar de as medidas administrativas adotadas e os normativos concebidos (contratação de auditoria independente, plano estratégico, código de ética e conduta, ouvidoria, novo estatuto social e regimento interno do conselho de administração) serem, sem dúvida, um passo relevante no aperfeiçoamento da gestão, não atendem ao comando deste Tribunal, o qual permanece negligenciado há mais de três anos, anos esses todos sob a gestão do Guy Rodrigues Peixoto Junior.
Quanto ao subitem 9.5.3, a unidade técnica entendeu cumprida apenas parcialmente porque o dirigente não apresentou, nos 15 dias determinados na deliberação, as medidas adotadas para interromper os pagamentos a empregados ou servidores públicos com recursos provenientes da Lei 9.615/1998. Todavia, registrou que os ditos pagamentos foram interrompidos. 
Por esses motivos, propôs a reiteração da determinação constante do subitem 9.5.1. e a aplicação de multa ao dirigente da CBB, pelo não atendimento, no prazo fixado, sem causa justificada, de decisão deste Tribunal (subitem 9.5.1) .
Divirjo do desfecho proposto, pelas razões a seguir expostas.
De fato, não foi apresentado ao TCU o plano de ação determinado. Tal plano objetivava demonstrar os procedimentos adotados para coibir a realização de (a) aquisições em valor superior a R$ 25 mil sem a realização de pregão eletrônico; (b) cotações de preço em desobediência ao item 5.3 da IN COB 1/2014 e (c) pagamento a servidor ou empregado público com recursos provenientes da Lei 9.615/1998.
Apesar disso, o Sr. Guy Peixoto Junior efetivamente tomou providências para evitar a recorrência das irregularidades constatadas. Foi implantado o Departamento de Licitação da CBB, com a realização de pregão eletrônico para contratação de agências de viagens, alimentação, contabilidade, impressão, telefonia e internet (peça 45, 46) . Foi incluso, no Manual da CBB referente à "cotação e contratação" (peça 47) , metodologia para realização de cotação de preço com no mínimo três fornecedores. E, a partir de 2017, não foram mais utilizados recursos provenientes da Lei Agnelo Piva para a remuneração de servidores ou empregados públicos, como membros da comissão técnica temporariamente alocados na CBB. 
Desta forma, embora não tenha havido o encaminhamento do plano de ação, mas considerando que as medidas corretivas almejadas já foram adotadas, considero despicienda a reiteração da determinação contida no subitem 9.5.1, proposta pela unidade técnica. Ressalto que a concretização do cumprimento das determinações será feita em futuras auditorias. 
No tocante à multa proposta, o órgão instrutivo a propôs em razão do não encaminhamento do plano de ação no prazo aprazado, como determinado no acórdão monitorado, o que se consubstanciou em descumprimento de decisão deste Tribunal.
A notificação do acórdão monitorado foi recebido na CBB dezoito dias após o início da gestão do Sr. Guy Rodrigues Peixoto Junior e, mesmo ciente de que as determinações deste Tribunal não têm o caráter intuitu personae e visam aprimorar a gestão do órgão ou entidade, devendo o gestor, ao assumir o cargo, inteirar-se das determinações afetas à sua área de atuação, no presente caso, há fatos que levam ao afastamento da aplicação da penalidade.
Primeiro, não constou no ofício de notificação da deliberação dirigido à CBB a possibilidade da sanção pecuniária no caso de desobediência ao acórdão (peça 70 do TC Processo 023.884/2015-0) , medida obrigatória para a dispensa de audiência na hipótese de multa por descumprimento de decisão do TCU (Acórdão 2081/2015-TCU-Plenário; Acórdão 4.216/2010, 2.790/2001, 7.413/2016, todos da 1ª Câmara; Acórdãos 5.049/2010 e 1.875/2009, ambos da 2ª Câmara;) . Segundo, não foi realizada audiência do responsável pelo descumprimento de decisão (apenas pelo não atendimento à diligência) . E, terceiro, pesa a favor do dirigente a adoção efetiva de providências para o saneamento das irregularidades identificadas.
Nessas condições, considerando que o objetivo deste Tribunal com as determinações feitas foi atingido, considero que se possa dispensar o retorno dos autos para realização de audiência do responsável.
Ante o exposto, VOTO para que o Tribunal de Contas da União aprove o acórdão que submeto a este Colegiado.
TCU, Sala das Sessões Ministro Luciano Brandão Alves de Souza, em 23 de setembro de 2020.
Ministro VITAL DO RÊGO 
Relator